最高法院民事判決　　　　　　　九十六年度台上字第四八三號
上　訴　人　甲 ○ ○
　　　　　　　 　 　　號
　　　　　　乙 ○ ○
　　　　　　丙 ○ ○
　　　　　　丁 ○ ○
　　　　　 　 　　　　號
共　　　同
訴訟代理人　周 武 旺律師
被 上訴 人　戊 ○ ○
　　　　　　己 ○ ○
　　　　　　庚○○○
共　　　同
訴訟代理人　陳 明 義律師
被 上訴 人　辛 ○ ○
　　　　　　壬 ○ ○（民國77年8月9日生）
　　　　　　　　　　　　U.S.A.
上 列一 人
法定代理人　癸 ○ ○　住同上
上列當事人間請求拆屋還地事件，上訴人對於中華民國九十四年
五月二十四日台灣高等法院台南分院第二審判決（九十三年度重
上字第六四號），提起上訴，本院判決如下：
    主  文
原判決廢棄，發回台灣高等法院台南分院。
    理  由
本件上訴人主張：坐落台南縣永康市○○段三三九之三號土地（
下稱系爭土地，重測後為同市○○段五七四號土地）係伊四人自
台灣台南地方法院（下稱台南地院）八十八年度執字第六二四五
號拍賣抵押物執行事件中拍賣承受而於民國九十年六月十二日登
記取得所有權。被上訴人均無正當權源，分別在系爭土地上建有
如原判決附圖（下稱附圖）所示甲、乙、丙部分之房屋等情，爰
依無權占有之法律關係，基於所有權之作用，求為命被上訴人己
○○將附圖甲部分面積一七○平方公尺鐵造石棉瓦造修車廠、被
上訴人己○○、庚○○○將附圖乙部分面積七六平方公尺鋼筋混
凝土造三樓樓房、被上訴人己○○、戊○○、辛○○、壬○○將
附圖丙部分面積八二平方公尺磚造平房拆除，並將該土地交還伊
；暨均自九十年六月十二日起，減縮為己○○按年以新台幣（下
同）六萬一千二百元、己○○、庚○○○共同按年以二萬七千三
百六十元、己○○、戊○○、辛○○、壬○○共同按年以二萬九
千五百二十元計算給付伊損害金之判決。
被上訴人戊○○、己○○、庚○○○則以：系爭土地原係由戊○
○及己○○之父邱再添向訴外人陳石松購得陸軍營產地之租用權
而建造平房居住，嗣由邱再添借用當時為現役軍人之女婿蔡聖宇
名義承購，並於六十一年十一月二日以蔡聖宇名義信託登記為所
有人。系爭土地確係邱再添所有，迨邱再添於七十一年二月二十
七日死亡後，由戊○○及己○○繼承取得共有。而蔡聖宇於八十
一年十一月八日死亡後，固由其女蔡鳳英登記為所有權人名義，
惟蔡鳳英另案爭訟中勾串訴外人林麗雯、盧啟明、程名弘（下稱
林麗雯等三人）偽造文書，八十六年十月間即以假買賣方法迅速
將系爭土地所有權移轉登記為林麗雯等三人所有，繼於八十七年
四月十三日與上訴人互相勾結偽造文書，虛偽設定一千五百萬元
抵押權登記，上訴人進而聲請拍賣抵押物，以使戊○○、己○○
無法索回系爭土地。戊○○、己○○發覺後，曾向台南地院提起
第三人異議之訴（八十八年度訴字第一二○○號），然因系爭土
地所有權尚未登記為戊○○、己○○名義而被判決敗訴，但上訴
人已知伊等對系爭土地確有所有權存在，更明知系爭土地上蓋有
伊等所有顯具相當經濟價值之三棟房屋，竟惡意向台南地院民事
執行處承受系爭土地，應已同意容忍伊等系爭房屋之存在，而不
得再請求拆屋還地等語，資為抗辯。被上訴人辛○○、壬○○則
未提出書狀作何抗辯。
原審維持第一審所為上訴人敗訴之判決，駁回其上訴，無非以：
上訴人主張系爭土地由伊拍賣承受而登記取得所有權，系爭土地
上建有上開房屋等事實，為被上訴人所不爭。查系爭土地經上訴
人甲○○聲請台南地院為前開拍賣抵押物強制執行時，拍賣公告
附表（附記）欄第六項已註記：「查封時，據債權人代理人稱系
爭土地上有一棟三層樓房，一棟平房，一部分空地，債權人稱祇
查封土地即可等語，應買人應自行查證，拍定後不點交」。上訴
人分別為該執行事件之執行債權人及抵押權人，均經台南地院為
執行拍賣之通知，有該案卷可稽，對此當無不知之理。戊○○、
己○○曾於執行程序進行中，以其二人為邱再添之繼承人，而邱
再添將系爭土地信託登記予蔡聖宇，系爭土地實為其等所有為由
，提起第三人異議之訴，雖經歷審裁判認為戊○○、己○○不能
證明有足以排除強制執行之所有權或其他足以排除強制執行之權
利而告敗訴確定，然上訴人對於邱再添與蔡聖宇就系爭土地有信
託關係存在之事實，應已知悉其情。上訴人徒以甲○○以外之上
訴人未參與該訴訟而主張不知系爭土地信託登記之事，並無可取
。上訴人對系爭土地上有被上訴人所有之房屋，且邱再添與蔡聖
宇間就系爭土地存有信託關係之事實，既已知悉其情，依司法院
釋字第三四九號解釋理由書之意旨，該信託契約縱為債權契約，
其契約內容仍非不得對第三人即上訴人發生法律上之效力。上訴
人主張該信託契約為債權契約，伊非契約當事人，且為善意第三
人，被上訴人不得以該信託契約對抗伊云云，當無可採。系爭土
地原為國有土地，係戊○○、己○○及訴外人蔡邱金葉之父邱再
添基於減少價金支出之考量，借用當時具有軍人身分之女婿即蔡
邱金葉之夫蔡聖宇名義購買，並信託登記為蔡聖宇名義，是信託
關係存在邱再添與蔡聖宇間，邱再添於七十一年二月間死亡，信
託關係消滅，蔡聖宇始負有返還信託物即系爭土地之義務。蔡聖
宇於八十一年十一月間死亡，蔡邱金葉、辛○○、蔡鳳英因繼承
而承受上開信託物返還之義務，嗣因分割遺產而由蔡鳳英於八十
二年三月五日單獨登記為系爭土地所有人。而系爭土地係於八十
六年十月二十二日始由蔡鳳英以買賣方式移轉所有權登記予林麗
雯等三人，林麗雯等三人並於八十七年四月間設定一千五百萬元
抵押權予上訴人，其後上訴人方經法院拍賣承受取得系爭土地所
有權，可知系爭土地於八十六年十月間由蔡鳳英移轉所有權登記
予林麗雯等三人之前即已存在如附圖所示甲、乙、丙部分之房屋
，且該房屋所有人於基地即系爭土地移轉前，對系爭土地登記名
義人蔡鳳英即已取得土地利用權。況上訴人於執行程序中承受系
爭土地時既明知有被上訴人所有如附圖所示上開房屋存在而仍予
承受，各該房屋非供短期使用，均具相當經濟價值，依法理應認
上訴人已有默許容認被上訴人之上開房屋存在，並繼續使用系爭
土地之意。本件如不保護信託契約當事人即被上訴人以各該房屋
使用系爭土地之期待利益，土地使用契約將難以或很少成立，故
宜使不動產所有權移轉之債權契約原則上有拘束受讓人之效力。
上訴人既可得而知系爭土地之信託關係存在被上訴人之被繼承人
邱再添與上訴人所交易前手蔡鳳英之被繼承人蔡聖宇間，猶於強
制執行中承受系爭土地，此時被上訴人在系爭土地上各該房屋之
所有權即應優先受保護，以符均衡正義。足認上訴人主張被上訴
人所有各該房屋無權占有系爭土地，自非可取。從而上訴人依無
權占有之法律關係，基於所有權之作用，請求被上訴人分別拆屋
還地及給付損害金，均非正當，不應准許等詞，為其判斷之基礎
。
惟按土地法第四十三條所謂登記有絕對效力，係為保護第三人起
見，將登記事項賦予絕對真實之公信力。故第三人信賴登記而取
得土地權利時，真正權利人不得對之主張其權利。查系爭土地原
登記名義人蔡聖宇已於八十一年十一月間死亡，因分割遺產而由
訴外人蔡鳳英於八十二年三月五日單獨登記為所有權人，迨至八
十六年十月間蔡鳳英以買賣方式移轉所有權登記予訴外人林麗雯
等三人，林麗雯等三人並於八十七年四月間設定抵押權予上訴人
，嗣經上訴人聲請執行拍賣系爭土地後予以承受而於九十年六月
十二日登記取得所有權，為原審所確定之事實。準此而言，上訴
人信賴林麗雯等三人之系爭土地所有權登記而經法院拍賣予以承
受取得所有權，被上訴人縱為真正權利人，亦不得對之主張其權
利。原審見未及此，遽以被上訴人對於系爭土地有信託關係之正
當權源為由，為不利上訴人之認定，自有可議。次查被上訴人戊
○○、己○○前向台南地院對於甲○○、林麗雯及訴外人盧啟明
、沈雲翔等四人所提起第三人異議之訴事件（八十八年度訴字第
一二○○號），戊○○、己○○受敗訴之判決確定，有歷審裁判
足稽（見一審一卷八三至九七頁），上訴人乙○○、丙○○及丁
○○均非該事件之當事人，其三人復主張彼等未參與該訴訟而不
知系爭土地有所謂信託關係之存在等情，原審未予詳加調查說明
，遽謂上訴人（按含乙○○以次三人）對於邱再添與蔡聖宇就系
爭土地有信託關係存在之事實，應已知悉其情云云，是否允當，
非無斟酌之餘地。又按共有人於與其他共有人訂立共有物分割或
分管之特約後，將其應有部分讓與第三人，而應有部分之受讓人
若不知悉有分管契約，亦無可得而知之情形，受讓人仍受讓與人
所訂分管契約之拘束，有使善意第三人受不測損害之虞，司法院
釋字第三四九號固著有解釋。惟此解釋旨就共有物分管契約知情
與否為闡示，核與本件被上訴人得否以信託關係對抗系爭土地之
所有權人即上訴人之情形尚屬有間，自不可比附援引。乃原審認
該信託契約縱為債權契約，其契約內容仍非不得對第三人即上訴
人發生法律上之效力云云，所持法律上之見解自有違誤，原審據
之為上訴人敗訴之判決，自有未當。上訴論旨，指摘原判決不當
，求予廢棄，非無理由。又被上訴人抗辯上訴人明知或可得而知
系爭土地如上信託關係存在乙節，倘非虛妄，上訴人請求拆屋還
地能否謂無悖於誠信原則，要係別一問題，案經發回，宜併查明
注意及之。
據上論結，本件上訴為有理由。依民事訴訟法第四百七十七條第
一項、第四百七十八條第二項，判決如主文。
中　　華　　民　　國　九十六　年　　三　　月　　九　　日
                      最高法院民事第三庭
                          審判長法官  吳　正　一
                                法官  劉　福　聲
                                法官  黃　義　豐
                                法官  簡　清　忠
                                法官  吳　麗　女
      本件正本證明與原本無異
                                      書  記  官
中　　華　　民　　國　九十六　年　　三　　月　 十九　 日
                                                Ａ
